---
title: "Etapa 3. Analisis Inferencial"
author: "Abraham Vicente González A01199401, Maria Alejandra Peiro Loera A00841878, Emma Huerta Villafuerten A01723584, Sebastian Aleman Cervantes A00841034, Natalia Ixchel Reynoso Ramírez A01352603"
date: today
format:
  docx:
    toc: false
execute:
  echo: false       # hide all code
  warning: false    # optional: hide warnings
  message: false    # optional: hide messages
---

### Lectura de los datos

```{r}
M19 = read.csv("data/M19.csv")
M20 = read.csv("data/M20.csv")
M21 = read.csv("data/M21.csv")
M22 = read.csv("data/M22.csv")
M23 = read.csv("data/M23.csv")
M24 = read.csv("data/M24.csv")


M19$Año <- 2019
M20$Año <- 2020
M21$Año <- 2021
M22$Año <- 2022
M23$Año <- 2023
M24$Año <- 2024

basetotal = rbind(M19, M20, M21, M22, M23, M24)


base$p3_1 <- as.numeric(as.character(base$p3_1))

library(dplyr)
library(ggplot2)
library(DescTools)
library(car)
library(vcd)

library(dplyr)

data_frame_a_checar <- basetotal 

# Calcular el porcentaje de ceros por columna
analisis_ceros_por_columna <- data_frame_a_checar %>%
  # Resumir cada columna
  summarise(across(everything(), 
                   .fns = list(
                     # Calcular el porcentaje de ceros: (conteo de ceros / total de filas) * 100
                     Porcentaje_Ceros = ~ round(sum(. == 0, na.rm = TRUE) / n() * 100, 2)
                   ))) %>%
  # Transponer la tabla para mejor lectura
  tidyr::pivot_longer(cols = everything(), 
                      names_to = "Variable", 
                      values_to = "Porcentaje_Ceros") %>%
  # Limpiar los nombres de las columnas después de la transposición (dplyr 1.0.0+)
  mutate(Variable = gsub("_Porcentaje_Ceros", "", Variable)) %>%
  # Opcional: Ordenar para ver las variables con más ceros primero
  arrange(desc(Porcentaje_Ceros)) 

print("Porcentaje de ceros por variable:")
print(analisis_ceros_por_columna)

base <-basetotal %>%
  mutate(across(.cols = everything(), ~ na_if(., 0)))

```

### Media de libros leídos por año y Graficas
```{r}
alfa = 0.04 

IC_libros <- base %>%
  filter(!is.na(p4)) %>%
  group_by(Año) %>%
  summarise(
    n = n(),
    media = mean(p4, na.rm = TRUE),
    sd = sd(p4, na.rm = TRUE),
    IC_lower = media - qt(1-alfa/2, n-1)*(sd/sqrt(n)),
    IC_upper = media + qt(1-alfa/2, n-1)*(sd/sqrt(n))
  )
IC_libros


library(ggplot2)

ggplot(IC_libros, aes(x = as.factor(Año), y = media)) +
  geom_point(size = 3, color = "darkblue") +
  geom_errorbar(aes(ymin = IC_lower, ymax = IC_upper), 
                width = 0.2, 
                color = "darkblue") +
  
  labs(title = "Intervalos de Confianza del 96% para la Media de Libros Leídos por Año",
       x = "Año",
       y = "Media de Libros Leídos (IC 96%)") +
  
  coord_cartesian(ylim = c(2.5, 4.5)) +
  
  theme_minimal() +
  scale_x_discrete(guide = guide_axis(n.dodge = 1)) 
```
### Media de minutos leídos por año
```{r}
alfa = 0.04 

IC_minutos <- base %>%
  group_by(Año) %>%
  summarise(
    n = n(),
    media = mean(p26, na.rm = TRUE),
    sd = sd(p26, na.rm = TRUE),
    IC_lower = media - qt(1-alfa/2, n-1)*(sd/sqrt(n)),
    IC_upper = media + qt(1-alfa/2, n-1)*(sd/sqrt(n))
  )
IC_minutos


library(ggplot2)

ggplot(IC_minutos, aes(x = as.factor(Año), y = media)) +
  geom_point(size = 3, color = "darkblue") +
  geom_errorbar(aes(ymin = IC_lower, ymax = IC_upper), 
                width = 0.2, 
                color = "darkblue") +
  
  labs(title = "Intervalos de Confianza del 96% para la Media de Minutos Continuos Leídos",
       x = "Año",
       y = " Media de Minutos Continuos (IC 96%)") +
  coord_cartesian(ylim = c(35, 45)) +
  theme_minimal() +
  scale_x_discrete(guide = guide_axis(n.dodge = 1)) 
```

### Proporción que leyó libros por año
```{r}

base$p3_1 <- as.numeric(as.character(base$p3_1))

alfa = 0.04

IC_libros <- base %>%
  filter(!is.na(p3_1)) %>%           # quitar NA
  group_by(Año) %>%
  summarise(
    n = n(),
    x = sum(p3_1 == 1),
    prop = mean(p3_1 == 1),
    IC_lower = prop.test(x, n, conf.level = 1-alfa)$conf.int[1],
    IC_upper = prop.test(x, n, conf.level = 1-alfa)$conf.int[2]
  )

IC_libros

library(ggplot2)

ggplot(IC_libros, aes(x = as.factor(Año), y = prop)) +

  geom_point(size = 3, color = "darkred") +
  
  geom_errorbar(aes(ymin = IC_lower, ymax = IC_upper), 
                width = 0.2, 
                color = "darkred") +
  
  labs(title = "Intervalos de Confianza (96%) para la Proporción de Lectores por Año",
       x = "Año",
       y = "Proporción de Personas que Leyeron Libros") +
  
  scale_y_continuous(labels = scales::percent, limits = c(0, max(IC_libros$IC_upper) * 1.05)) +
  
  coord_cartesian(ylim = c(0.3, 0.5)) +
  
  theme_minimal()
```


### Proporción que revistas por año
```{r}
base$p3_4 <- as.numeric(as.character(base$p3_4))

alfa = 0.04

IC_revistas <- base %>%
  filter(!is.na(p3_4)) %>%           # quitar NA
  group_by(Año) %>%
  summarise(
    n = n(),
    x = sum(p3_4 == 1),
    prop = mean(p3_4 == 1),
    IC_lower = prop.test(x, n, conf.level = 1-alfa)$conf.int[1],
    IC_upper = prop.test(x, n, conf.level = 1-alfa)$conf.int[2]
  )

IC_revistas

library(ggplot2)

ggplot(IC_revistas, aes(x = as.factor(Año), y = prop)) +

  geom_point(size = 3, color = "darkred") +
  
  geom_errorbar(aes(ymin = IC_lower, ymax = IC_upper), 
                width = 0.2, 
                color = "darkred") +
  
  labs(title = "Intervalos de Confianza (96%) para la Proporción de Personas que leen Revistas por Año",
       x = "Año",
       y = "Proporción de Personas que leen Revistas") +
  
  scale_y_continuous(labels = scales::percent, limits = c(0, max(IC_libros$IC_upper) * 1.05)) +
  
  coord_cartesian(ylim = c(0, 0.10)) +
  
  theme_minimal()

```


### Proporción que leyó en digital por año
```{r}
base$p8_1 <- as.numeric(as.character(base$p8_1))

alfa = 0.04

IC_digital <- base %>%
  filter(!is.na(p8_1)) %>%           
  group_by(Año) %>%
  summarise(
    n = n(),
    x = sum(p8_1 == 1),
    prop = mean(p8_1 == 1),
    IC_lower = prop.test(x, n, conf.level = 1-alfa)$conf.int[1],
    IC_upper = prop.test(x, n, conf.level = 1-alfa)$conf.int[2]
  )

IC_digital


library(ggplot2)

ggplot(IC_digital, aes(x = as.factor(Año), y = prop)) +

  geom_point(size = 3, color = "darkred") +
  
  geom_errorbar(aes(ymin = IC_lower, ymax = IC_upper), 
                width = 0.2, 
                color = "darkred") +
  
  labs(title = "Intervalos de Confianza (96%) para la Proporción de Personas que Leen en Digital",
       x = "Año",
       y = "Proporción de Personas que Leen en Digital") +
  
  scale_y_continuous(labels = scales::percent, limits = c(0, max(IC_libros$IC_upper) * 1.05)) +
  
  coord_cartesian(ylim = c(0.07, 0.35)) +
  
  theme_minimal()


```

### Analisis de Variables Categoricas
```{r}
# Instalación y carga del paquete 'dplyr' (si no lo has hecho)
# install.packages("dplyr")
library(dplyr)

# Definir las etiquetas para p5
etiquetas_p5 <- c(
  "1" = "Trabajo", 
  "2" = "Estudio", 
  "3" = "Cultura general", 
  "4" = "Entretenimiento", 
  "5" = "Religión", 
  "6" = "Otro"
)

# Definir las etiquetas para p32
etiquetas_p32 <- c(
  "1" = "Falta de interés/gusto", 
  "2" = "Preferencia por otra actividad", 
  "3" = "Falta de tiempo", 
  "4" = "Falta de dinero", 
  "5" = "Problemas de salud", 
  "6" = "Otro"
)

# Aplicar las etiquetas y convertir a factor
base$p5_label <- as.factor(
  dplyr::recode(as.character(base$p5), !!!etiquetas_p5)
)
base$p32_label <- as.factor(
  dplyr::recode(as.character(base$p32), !!!etiquetas_p32)
)

## Análisis de p5 por Año
analisis_p5 <- base %>%
  filter(!is.na(p5_label)) %>% 
  group_by(Año, p5_label) %>%
  summarise(
    Frecuencia = n(), 
    .groups = 'drop_last' # Agrupamos por Año para el cálculo de porcentaje
  ) %>%
  mutate(
    Porcentaje = Frecuencia / sum(Frecuencia) * 100
  ) %>%
  ungroup() %>%
  # Ordenar para una mejor visualización
  arrange(Año, desc(Porcentaje))

# Mostrar los resultados
print("Análisis de p5 (Motivo principal para leer):")
print(analisis_p5)

# Opcional: Visualización del Top 3 de p5 a lo largo del tiempo
library(ggplot2)
ggplot(analisis_p5, aes(x = as.factor(Año), y = Porcentaje, fill = p5_label)) +
   geom_bar(stat = "identity", position = "fill") + 
   labs(title = "Motivo principal para leer por Año", 
        x = "Año", y = "Proporción", fill = "Motivo") +
   theme_minimal()

## Análisis de p5 por Año
analisis_p32 <- base %>%
  filter(!is.na(p32_label)) %>% 
  group_by(Año, p32_label) %>%
  summarise(
    Frecuencia = n(), 
    .groups = 'drop_last' # Agrupamos por Año para el cálculo de porcentaje
  ) %>%
  mutate(
    Porcentaje = Frecuencia / sum(Frecuencia) * 100
  ) %>%
  ungroup() %>%
  # Ordenar para una mejor visualización
  arrange(Año, desc(Porcentaje))

# Mostrar los resultados
print("Análisis de motivo principal para no leer):")
print(analisis_p32)

# Opcional: Visualización del Top 3 de p5 a lo largo del tiempo
library(ggplot2)
ggplot(analisis_p32, aes(x = as.factor(Año), y = Porcentaje, fill = p32_label)) +
   geom_bar(stat = "identity", position = "fill") + 
   labs(title = "Motivo principal para no leer por Año", 
        x = "Año", y = "Proporción", fill = "Motivo") +
   theme_minimal()
```


```{r}
library(dplyr)
# Filtrar solo la categoría "Falta de in" (código 3)
falta_tiempo_p32 <- analisis_p32 %>%
  filter(p32_label == "Falta de tiempo")

# Mostrar la tabla filtrada para verificar
print("Porcentaje de 'Falta de tiempo' por Año:")
print(falta_tiempo_p32)

# Instalar si no lo tienes: install.packages("ggplot2")
library(ggplot2)

# Crear la gráfica
grafica_tendencia <- ggplot(falta_tiempo_p32, aes(x = Año, y = Porcentaje)) +
  # Añadir puntos para cada año
  geom_point(color = "#0072B2", size = 3) + 
  # Añadir una línea para conectar los puntos (la tendencia)
  geom_line(color = "#0072B2", linewidth = 1) +
  # Etiquetas de datos para mayor claridad
  geom_text(aes(label = round(Porcentaje, 1)), vjust = -1, color = "black") + 
  
  # Estética y Títulos
  labs(
    title = "Tendencia Anual de la 'Falta de Tiempo' (Motivo principal para no leer)",
    subtitle = "Porcentaje de encuestados que citan la falta de tiempo (2019-2024)",
    x = "Año",
    y = "Porcentaje (%)",
    caption = "Fuente: Datos M19-M24. Excluye No Respuesta (0)."
  ) +
  
  # Mejorar el tema de la gráfica
  theme_minimal() +
  theme(
    plot.title = element_text(face = "bold", hjust = 0.5),
    plot.subtitle = element_text(hjust = 0.5),
    # Asegurar que el eje X se trate como escala continua (números)
    axis.text.x = element_text(angle = 45, hjust = 1) 
  ) +
  # Asegurar que el eje X muestre todos los años (si están disponibles en los datos)
  scale_x_continuous(breaks = unique(falta_tiempo_p32$Año)) +
  coord_cartesian(ylim = c(40, 48)) 

# Mostrar la gráfica
print(grafica_tendencia)
```

### Pruebas de Hipotesis

### Diferencia de medias

## Libros leidos entre 2019 y 2022
H0: La media de libros leidos es la misma en 2019 y 2022
H1: Las medias son diferentes
```{r}
alfa = 0.04 

datos_2019 <- subset(base, Año == 2019 & !is.na(p4))
datos_2022 <- subset(base, Año == 2022 & !is.na(p4))

ttest = t.test(datos_2019$p4, datos_2022$p4, alternative = "two.sided", var.equal = FALSE, conf.level = 0.96)
ttest

valor_p = ttest$p.value

if (valor_p < alfa) {
  print(
    paste("Dado que el valor p (", round(valor_p, 4), ") es menor que alfa (", alfa, "), se RECHAZA la hipótesis nula (H0).")
  )
  print("Esto sugiere que la media de libros leídos en 2019 es SIGNIFICATIVAMENTE diferente de la media en 2022 (con una confianza del 96%).")
} else {
  print(
    paste("Dado que el valor p (", round(valor_p, 4), ") es mayor o igual que alfa (", alfa, "), NO se rechaza la hipótesis nula (H0).")
  )
  print("Esto sugiere que NO hay evidencia suficiente para afirmar que la media de libros leídos en 2019 es significativamente diferente de la media en 2022 (con una confianza del 96%).")
}

```

## Libros leidos entre 2022 y 2024
H0: La media de libros leidos es la misma en 2022 y 2024
H1: Las medias son diferentes
```{r}
alfa = 0.04

datos_2022 <- subset(base, Año == 2022 & !is.na(p4))
datos_2024 <- subset(base, Año == 2024 & !is.na(p4))

ttest = t.test(datos_2022$p4, datos_2024$p4, alternative = "two.sided", var.equal = FALSE, conf.level = 0.96)
ttest

valor_p = ttest$p.value

if (valor_p < alfa) {
  print(
    paste("Dado que el valor p (", round(valor_p, 4), ") es menor que alfa (", alfa, "), se RECHAZA la hipótesis nula (H0).")
  )
  print("Esto sugiere que la media de libros leídos en 2022 es SIGNIFICATIVAMENTE diferente de la media en 2024 (con una confianza del 96%).")
} else {
  print(
    paste("Dado que el valor p (", round(valor_p, 4), ") es mayor o igual que alfa (", alfa, "), NO se rechaza la hipótesis nula (H0).")
  )
  print("Esto sugiere que NO hay evidencia suficiente para afirmar que la media de libros leídos en 2022 es significativamente diferente de la media en 2024 (con una confianza del 96%).")
}
```

## Minutos leidos entre 2019 y 2021
H0: La media de minutos de lectura es la misma en 2019 y 2021
H1: Las medias son diferentes
```{r}
datos_2019 <- subset(base, Año == 2019 & !is.na(p26))
datos_2021 <- subset(base, Año == 2021 & !is.na(p26))

ttest= t.test(datos_2019$p26, datos_2021$p26, alternative = "two.sided", var.equal = FALSE, conf.level = 0.96)
ttest

valor_p = ttest$p.value

if (valor_p < alfa) {
  print(
    paste("Dado que el valor p (", round(valor_p, 4), ") es menor que alfa (", alfa, "), se RECHAZA la hipótesis nula (H0).")
  )
  print("Esto sugiere que la media de minuto leídos en 2019 es SIGNIFICATIVAMENTE diferente de la media en 2021 (con una confianza del 96%).")
} else {
  print(
    paste("Dado que el valor p (", round(valor_p, 4), ") es mayor o igual que alfa (", alfa, "), NO se rechaza la hipótesis nula (H0).")
  )
  print("Esto sugiere que NO hay evidencia suficiente para afirmar que la media de minutos leídos en 2019 es significativamente diferente de la media en 2021 (con una confianza del 96%).")
}

```

## Minutos leidos entre 2021 y 2024
H0: La media de minutos de lectura es la misma en 2021 y 2024
H1: Las medias son diferentes
```{r}
datos_2021 <- subset(base, Año == 2021 & !is.na(p4))
datos_2024 <- subset(base, Año == 2024 & !is.na(p4))

ttest = t.test(datos_2021$p26, datos_2024$p26, alternative = "two.sided", var.equal = FALSE, conf.level = 0.96)
ttest

valor_p = ttest$p.value

if (valor_p < alfa) {
  print(
    paste("Dado que el valor p (", round(valor_p, 4), ") es menor que alfa (", alfa, "), se RECHAZA la hipótesis nula (H0).")
  )
  print("Esto sugiere que la media de minuto leídos en 2021 es SIGNIFICATIVAMENTE diferente de la media en 2024 (con una confianza del 96%).")
} else {
  print(
    paste("Dado que el valor p (", round(valor_p, 4), ") es mayor o igual que alfa (", alfa, "), NO se rechaza la hipótesis nula (H0).")
  )
  print("Esto sugiere que NO hay evidencia suficiente para afirmar que la media de minutos leídos en 2021 es significativamente diferente de la media en 2024 (con una confianza del 96%).")
}
```
### Diferencia de proporciones

## Personas que leen libros entre 2019 y 2021
H0: La proporción de personas que leen es la misma en 2019 y 2021
H1: La proporción es diferente
```{r}
datos_2019 <- subset(base, Año == 2019 & !is.na(p3_1))
datos_2021 <- subset(base, Año == 2021 & !is.na(p3_1))

x1 <- sum(datos_2019$p3_1 == 1)
n1 <- nrow(datos_2019)

x2 <- sum(datos_2021$p3_1 == 1)
n2 <- nrow(datos_2021)

ptest = prop.test(c(x1, x2), c(n1, n2), conf.level = 0.96)
ptest 

valor_p = ptest$p.value

if (valor_p < alfa) {
  print(
    paste("Dado que el valor p (", round(valor_p, 4), ") es menor que alfa (", alfa, "), se RECHAZA la hipótesis nula (H0).")
  )
  print("Esto sugiere que la proporción de lectores en 2019 es SIGNIFICATIVAMENTE diferente de la proporción en 2021 (con una confianza del 96%).")
} else {
  print(
    paste("Dado que el valor p (", round(valor_p, 4), ") es mayor o igual que alfa (", alfa, "), NO se rechaza la hipótesis nula (H0).")
  )
  print("Esto sugiere que NO hay evidencia suficiente para afirmar que la proporción lectores en 2019 es significativamente diferente de la proporción en 2021 (con una confianza del 96%).")
}
```

## Personas que leen libros entre 2021 y 2024
H0: La proporción de lectura de libros es la misma en 2021 y 2024
H1: La proporción es diferente
```{r}
datos_2021 <- subset(base, Año == 2021 & !is.na(p3_1))
datos_2024 <- subset(base, Año == 2024 & !is.na(p3_1))

x1 <- sum(datos_2021$p3_1 == 1)
n1 <- nrow(datos_2021)

x2 <- sum(datos_2024$p3_1 == 1)
n2 <- nrow(datos_2024)

ptest = prop.test(c(x1, x2), c(n1, n2), conf.level = 0.96)
ptest 

valor_p = ptest$p.value

if (valor_p < alfa) {
  print(
    paste("Dado que el valor p (", round(valor_p, 4), ") es menor que alfa (", alfa, "), se RECHAZA la hipótesis nula (H0).")
  )
  print("Esto sugiere que la proporción de lectores en 2021 es SIGNIFICATIVAMENTE diferente de la proporción en 2024 (con una confianza del 96%).")
} else {
  print(
    paste("Dado que el valor p (", round(valor_p, 4), ") es mayor o igual que alfa (", alfa, "), NO se rechaza la hipótesis nula (H0).")
  )
  print("Esto sugiere que NO hay evidencia suficiente para afirmar que la proporción lectores en 2021 es significativamente diferente de la proporción en 2024 (con una confianza del 96%).")
}
```


## Personas que leen revistas entre 2019 y 2021
H0: La proporción de lectura de revistas es la misma en 2019 y 2021
H1: La proporción es diferente
```{r}
datos_2019 <- subset(base, Año == 2019 & !is.na(p3_4))
datos_2021 <- subset(base, Año == 2021 & !is.na(p3_4))

x1 <- sum(datos_2019$p3_4 == 1)
n1 <- nrow(datos_2019)

x2 <- sum(datos_2021$p3_4 == 1)
n2 <- nrow(datos_2021)

prop.test(c(x1, x2), c(n1, n2), conf.level = 0.96)
```

## Personas que leen revistas entre 2021 y 2024
H0: La proporción de lectura de revistas es la misma en 2021 y 2024
H1: La proporción es diferente
```{r}
datos_2021 <- subset(base, Año == 2021 & !is.na(p3_4))
datos_2024 <- subset(base, Año == 2024 & !is.na(p3_4))

x1 <- sum(datos_2021$p3_4 == 1)
n1 <- nrow(datos_2021)

x2 <- sum(datos_2024$p3_4 == 1)
n2 <- nrow(datos_2024)

prop.test(c(x1, x2), c(n1, n2), conf.level = 0.96)
```

## Personas que leen en formato digital entre 2019 y 2021
H0: La proporción de en formato digital es la misma en 2019 y 2021
H1: La proporción es diferente
```{r}
datos_2019 <- subset(base, Año == 2019 & !is.na(p8_1))
datos_2021 <- subset(base, Año == 2021 & !is.na(p8_1))

x1 <- sum(datos_2019$p8_1 == 1)
n1 <- nrow(datos_2019)

x2 <- sum(datos_2021$p8_1 == 1)
n2 <- nrow(datos_2021)

ptest = prop.test(c(x1, x2), c(n1, n2), conf.level = 0.96)
ptest 

valor_p = ptest$p.value

if (valor_p < alfa) {
  print(
    paste("Dado que el valor p (", round(valor_p, 4), ") es menor que alfa (", alfa, "), se RECHAZA la hipótesis nula (H0).")
  )
  print("Esto sugiere que la proporción de lectores digitales en 2019 es SIGNIFICATIVAMENTE diferente de la proporción en 2021 (con una confianza del 96%).")
} else {
  print(
    paste("Dado que el valor p (", round(valor_p, 4), ") es mayor o igual que alfa (", alfa, "), NO se rechaza la hipótesis nula (H0).")
  )
  print("Esto sugiere que NO hay evidencia suficiente para afirmar que la proporción lectores digitales en 2019 es significativamente diferente de la proporción en 2021 (con una confianza del 96%).")
}
```

## Personas que leen en formato digital entre 2021 y 2024
H0: La proporción de en formato digital es la misma en 2021 y 2024
H1: La proporción es diferente
```{r}
datos_2021 <- subset(base, Año == 2021 & !is.na(p8_1))
datos_2024 <- subset(base, Año == 2024 & !is.na(p8_1))

x1 <- sum(datos_2021$p8_1 == 1)
n1 <- nrow(datos_2021)

x2 <- sum(datos_2024$p8_1 == 1)
n2 <- nrow(datos_2024)

ptest = prop.test(c(x1, x2), c(n1, n2), conf.level = 0.96)
ptest 

valor_p = ptest$p.value

if (valor_p < alfa) {
  print(
    paste("Dado que el valor p (", round(valor_p, 4), ") es menor que alfa (", alfa, "), se RECHAZA la hipótesis nula (H0).")
  )
  print("Esto sugiere que la proporción de lectores digitales en 2021 es SIGNIFICATIVAMENTE diferente de la proporción en 2024 (con una confianza del 96%).")
} else {
  print(
    paste("Dado que el valor p (", round(valor_p, 4), ") es mayor o igual que alfa (", alfa, "), NO se rechaza la hipótesis nula (H0).")
  )
  print("Esto sugiere que NO hay evidencia suficiente para afirmar que la proporción lectores digitales en 2021 es significativamente diferente de la proporción en 2024 (con una confianza del 96%).")
}
```
