---
title: "Etapa 2. Comprensión y preparación de datos"
author: "Abraham Vicente González A01199401, Maria Alejandra Peiro Loera A00841878, Emma Huerta Villafuerten A01723584, Sebastian Aleman Cervantes A00841034, Natalia Ixchel Reynoso Ramírez A01352603"
date: today
format:
  docx:
    toc: false          # Do not include table of contents

execute:
  echo: false          # Show code in the output document
---

prueba

## Exploración de datos 

### **Calcula medidas estadísticas**

**Variables cuantitativas:**

-   Medidas de tendencia central: media, mediana y rango medio.

-   Medidas de dispersión: desviación estándar, coeficiente de variación.

-   Medidas de posición: cuartiles

-   Medidas de forma: sesgo, curtosis

**Variables cualitativas**

-   Tabla de distribución de frecuencia

-    Para escala ordinal: Mediana

```{r}

```

\\

### **Explora los datos usando herramientas de visualización**

## Lectura de los datos

```{r}
M19 = read.csv("data/M19.csv")
M20 = read.csv("data/M20.csv")
M21 = read.csv("data/M21.csv")
M22 = read.csv("data/M22.csv")
M23 = read.csv("data/M23.csv")
M24 = read.csv("data/M24.csv")

Dicc19 = read.csv("data/Diccionario_molec_2019-1.csv")
Dicc20 = read.csv("data/Diccionario_molec_2020-1.csv")
Dicc21 = read.csv("data/Diccionario_molec_2021-1.csv")
Dicc22 = read.csv("data/Diccionario_molec_2022-1.csv")
Dicc23 = read.csv("data/Diccionario_molec_2023-1.csv")
Dicc24 = read.csv("data/Diccionario_molec_2024-1.csv")

M19$Año <- 2019
M20$Año <- 2020
M21$Año <- 2021
M22$Año <- 2022
M23$Año <- 2023
M24$Año <- 2024

base_completa <- rbind(M19, M20, M21, M22, M23, M24)

head(base_completa)
summary(base_completa)
```


**Variables cuantitativas:**

-   Medidas de posición no-central: cuartiles, outlier (valores atípicos) que se visualizan en el boxplots

-   Análisis de distribución de los datos (Histogramas). Identificar si tiene forma simétrica o asimétrica y revisar entre qué valores varían los datos, en donde se concentran más los datos

-   Análisis de correlación  de los datos para ver si dos variables cuantitativas están relacionadas linealmente entre sí

### Medidas

Para las medidas de forma (sesgo y curtosis), se requiere la biblioteca e1071, instálala en el menú superior: *Tools/install Packages*

```{r}
library(e1071)

d19 = c(as.numeric(summary(M19[,17])),
        (max(M19[ ,17])-min(M19[ ,17]))/2,
        sd(M19[ ,17]),
        mean(M19[ ,17])/sd(M19[ ,17]),
        skewness(M19[ ,17]),
        kurtosis(M19[ ,17]))
d20 = c(as.numeric(summary(M20[,22])),
        (max(M20[ ,22])-min(M20[ ,22]))/2,
        sd(M20[ ,22]),
        mean(M20[ ,22])/sd(M20[ ,22]),y
        skewness(M20[ ,22]),
        kurtosis(M20[ ,22]))
d21 = c(as.numeric(summary(M21[,22])),
        (max(M21[ ,22])-min(M21[ ,22]))/2,
        sd(M21[ ,22]),
        mean(M21[ ,22])/sd(M21[ ,22]),
        skewness(M21[ ,22]),
        kurtosis(M21[ ,22]))
d22 = c(as.numeric(summary(M22[,22])),
        (max(M22[ ,22])-min(M22[ ,22]))/2,
        sd(M22[ ,22]),
        mean(M22[ ,22])/sd(M22[ ,22]),
        skewness(M22[ ,22]),
        kurtosis(M22[ ,22]))
d23 = c(as.numeric(summary(M23[,22])),
        (max(M23[ ,22])-min(M23[ ,22]))/2,
        sd(M23[ ,22]),
        mean(M23[ ,22])/sd(M23[ ,22]),
        skewness(M23[ ,22]),
        kurtosis(M23[ ,22]))
d24 = c(as.numeric(summary(M24[,22])),
        (max(M24[ ,22])-min(M24[ ,22]))/2,
        sd(M24[ ,22]),
        mean(M24[ ,22])/sd(M24[ ,22]),
        skewness(M24[ ,22]),
        kurtosis(M24[ ,22]))

m = data.frame(d19, d20, d21, d22, d23, d24)
names(m) = c("2019","2020","2021","2022","2023","2024")
row.names(m) = c("Minimo","Q1","Mediana","Media","Q3","Máximo","Rango Medio", "Desv Est", "CV", "Sesgo", "Curtosis")
round(m,2)
```


**Variables cualitativas**

-   Distribución de los datos (diagramas de barras, diagramas de pastel)

```{r}

```

## Vincula los datos categóricos con los numéricos de acuerdo a tu objetivo

1.  Calcula las medidas de las variables cuantitativas por categoría de alguna variable categórica de interés

2.  Elabora gráficos de caja y bigote de las variables cuantitativas por categoría de alguna variable categórica de interés

3.  Elabora gráficos comparativos por años si tu objetivo es comparar años


### **Calcula medidas estadísticas**

**Variables cuantitativas:**

-   Medidas de tendencia central: media, mediana y rango medio.

-   Medidas de dispersión: desviación estándar, coeficiente de variación.

-   Medidas de posición: cuartiles

-   Medidas de forma: sesgo, curtosis

```{r}
libros_leidos <- M24$p4

# --- Medidas de Tendencia Central ---
media <- mean(libros_leidos)
mediana <- median(libros_leidos)
rango_medio <- (max(libros_leidos) + min(libros_leidos)) / 2

# --- Medidas de Dispersión ---
desv_est <- sd(libros_leidos)
coef_variacion <- (desv_est / media) * 100 
# --- Medidas de Posición (Cuartiles) ---
resumen_cuantitativo <- summary(libros_leidos)
# --- Medidas de Forma ---
sesgo <- skewness(libros_leidos)
curtosis <- kurtosis(libros_leidos)


cat("--- MEDIDAS PARA LA VARIABLE 'p4' (Libros Leídos) ---\n\n")
cat("Tendencia Central:\n")
cat("  Media:", round(media, 2), "\n")
cat("  Mediana:", round(mediana, 2), "\n")
cat("  Rango Medio:", round(rango_medio, 2), "\n\n")

cat("Dispersión:\n")
cat("  Desviación Estándar:", round(desv_est, 2), "\n")
cat("  Coeficiente de Variación:", round(coef_variacion, 2), "%\n\n")

cat("Posición (Resumen de 5 números):\n")
print(resumen_cuantitativo)
cat("\n")

cat("Forma:\n")
cat("  Sesgo (Skewness):", round(sesgo, 2), "\n")
cat("  Curtosis (Kurtosis):", round(curtosis, 2), "\n")

```

**Variables cualitativas**

-   Tabla de distribución de frecuencia

-   Para escala ordinal: Mediana

```{r}
formato_libro <- M24$p8_1

frecuencia_abs <- table(formato_libro)

frecuencia_rel <- prop.table(frecuencia_abs)

# --- Imprimir resultados ---
cat("--- TABLA DE FRECUENCIA PARA 'p8_1' (Formato del Libro) ---\n\n")
cat("Frecuencia Absoluta (Conteo):\n")
print(frecuencia_abs)
cat("\n")

cat("Frecuencia Relativa (Proporción):\n")
print(round(frecuencia_rel, 3))
```

\\

### **Explora los datos usando herramientas de visualización**

## Lectura de los datos

```{r}
M19 = read.csv("data/M19.csv")
M20 = read.csv("data/M20.csv")
M21 = read.csv("data/M21.csv")
M22 = read.csv("data/M22.csv")
M23 = read.csv("data/M23.csv")
M24 = read.csv("data/M24.csv")

Dicc19 = read.csv("data/Diccionario_molec_2019-1.csv")
Dicc20 = read.csv("data/Diccionario_molec_2020-1.csv")
Dicc21 = read.csv("data/Diccionario_molec_2021-1.csv")
Dicc22 = read.csv("data/Diccionario_molec_2022-1.csv")
Dicc23 = read.csv("data/Diccionario_molec_2023-1.csv")
Dicc24 = read.csv("data/Diccionario_molec_2024-1.csv")

M19$Año <- 2019
M20$Año <- 2020
M21$Año <- 2021
M22$Año <- 2022
M23$Año <- 2023
M24$Año <- 2024

base_completa <- rbind(M19, M20, M21, M22, M23, M24)

head(base_completa)
summary(base_completa)
```

**Variable cuantitativa:** ¿Cuántos libros leyó? (p4)

-   Medidas de posición no-central: cuartiles, outlier (valores atípicos) que se visualizan en el boxplots

-   Análisis de distribución de los datos (Histogramas). Identificar si tiene forma simétrica o asimétrica y revisar entre qué valores varían los datos, en donde se concentran más los datos

-   Análisis de correlación  de los datos para ver si dos variables cuantitativas están relacionadas linealmente entre sí

### Medidas (2019-2024)

Para las medidas de forma (sesgo y curtosis), se requiere la biblioteca e1071, instálala en el menú superior: *Tools/install Packages*

```{r}
library(e1071)

d19 = c(as.numeric(summary(M19$p4)), 
        sd(M19$p4), 
        skewness(M19$p4), 
        kurtosis(M19$p4))
d20 = c(as.numeric(summary(M20$p4)), 
        sd(M20$p4), 
        skewness(M20$p4), 
        kurtosis(M20$p4))
d21 = c(as.numeric(summary(M21$p4)), 
        sd(M21$p4), 
        skewness(M21$p4), 
        kurtosis(M21$p4))
d22 = c(as.numeric(summary(M22$p4)), 
        sd(M22$p4), skewness(M22$p4), 
        kurtosis(M22$p4))
d23 = c(as.numeric(summary(M23$p4)), 
        sd(M23$p4), 
        skewness(M23$p4), 
        kurtosis(M23$p4))
d24 = c(as.numeric(summary(M24$p4)), 
        sd(M24$p4), 
        skewness(M24$p4), 
        kurtosis(M24$p4))

m = data.frame(d19, d20, d21, d22, d23, d24)
names(m) = c("2019","2020","2021","2022","2023","2024")
row.names(m) = c("Mínimo","Q1","Mediana","Media","Q3","Máximo", "Desv Est", "Sesgo", "Curtosis")
round(m,2)
```

### Gráficos (2019-2024)

**Gráfico de Caja y bigote**

```{r}
par(mfrow=c(2,3), cex.lab=0.8, cex.main=0.8) 
colores = rainbow(6)

boxplot(M19$p4,
        col = colores[1],
        horizontal = TRUE,
        main = "Número de libros leídos \n 2019",
        ylim=c(0,100))

boxplot(M20$p4,
        col = colores[2],
        horizontal = TRUE,
        main = "Número de libros leídos \n 2020",
        ylim=c(0,100))

boxplot(M21$p4,
        col = colores[3],
        horizontal = TRUE,
        main = "Número de libros leídos \n 2021",
        ylim=c(0,100))

boxplot(M22$p4,
        col = colores[4],
        horizontal = TRUE,
        main = "Número de libros leídos \n 2022",
        ylim=c(0,100))

boxplot(M23$p4,
        col = colores[5],
        horizontal = TRUE,
        main = "Número de libros leídos \n 2023",
        ylim=c(0,100))

boxplot(M24$p4,
        col = colores[6],
        horizontal = TRUE,
        main = "Número de libros leídos \n 2024",
        ylim=c(0,100))

```

**Histograma de Libros Leídos (2019-2024)**

```{r}
par(mfrow=c(2,3)) 
colores = rainbow(6)

hist(M19$p4, 
     col = colores[1], 
     main = "Libros leídos \n 2019", 
     xlab="Número de libros")
hist(M20$p4, 
     col = colores[2], 
     main = "Libros leídos \n 2020", 
     xlab="Número de libros")
hist(M21$p4, 
     col = colores[3], 
     main = "Libros leídos \n 2021", 
     xlab="Número de libros")
hist(M22$p4, 
     col = colores[4], 
     main = "Libros leídos \n 2022", 
     xlab="Número de libros")
hist(M23$p4, 
     col = colores[5], 
     main = "Libros leídos \n 2023", 
     xlab="Número de libros")
hist(M24$p4, 
     col = colores[6], 
     main = "Libros leídos \n 2024", 
     xlab="Número de libros")
```

## **Variable cualitativa:** ¿El libro leído era digital? (`p8_1`)

### Medidas (2019-2024)

```{r}
n19 = prop.table(table(M19$p8_1))
n20 = prop.table(table(M20$p8_1))
n21 = prop.table(table(M21$p8_1))
n22 = prop.table(table(M22$p8_1))
n23 = prop.table(table(M23$p8_1))
n24 = prop.table(table(M24$p8_1))

N = rbind(n19, n20, n21, n22, n23, n24)
N = addmargins(N, 2, sum)

colnames(N) = c("No Aplica", "Digital", "Impreso", "Total")

row.names(N) = c("2019", "2020", "2021", "2022", "2023", "2024")
round(N, 3)
```

### Gráficos

**Gráfico de Pastel por Formato de Libro (2019-2024)**

```{r}
etiquetas = c("Digital", "Impreso")
colores = c("cornflowerblue", "lightgoldenrodyellow")
par(mfrow=c(2,3))
pie(n19, labels = etiquetas, main = "Formato del libro \n 2019", col=colores)
pie(n20, labels = etiquetas, main = "Formato del libro \n 2020", col=colores)
pie(n21, labels = etiquetas, main = "Formato del libro \n 2021", col=colores)
pie(n22, labels = etiquetas, main = "Formato del libro \n 2022", col=colores)
pie(n23, labels = etiquetas, main = "Formato del libro \n 2023", col=colores)
pie(n24, labels = etiquetas, main = "Formato del libro \n 2024", col=colores)
```

**Gráfico de Líneas por Año** (2019-2024)

```{r}
x = 2019:2024
plot(x, y=N[,1], type="o", col="blue", pch=16,
     ylim=c(0,0.5), ylab="Proporción", xlab="Año",
     main="Evolución del formato de lectura (2019-2024)")
lines(x, y=N[,2], type="o", col="orange", pch=16)

legend("topleft", legend=c("Digital", "Impreso"), col=c("blue", "orange"), lty=1, lwd=2, cex=0.8)
```

## **Vincula los datos categóricos con los numéricos de acuerdo a tu objetivo**

Distribución de los datos (diagramas de barras, diagramas de pastel)

1.  Calcula las medidas de las variables cuantitativas por categoría de alguna variable categórica de interés

2.  Elabora gráficos de caja y bigote de las variables cuantitativas por categoría de alguna variable categórica de interés

3.  Elabora gráficos comparativos por años si tu objetivo es comparar años

**Medidas: Media de libros leídos por formato**

```{r}
etiquetas = c("No Aplica", "Digital", "Impreso") 

medias = data.frame(tapply(M19$p4, M19$p8_1, mean),
                     tapply(M20$p4, M20$p8_1, mean),
                     tapply(M21$p4, M21$p8_1, mean),
                     tapply(M22$p4, M22$p8_1, mean),
                     tapply(M23$p4, M23$p8_1, mean),
                     tapply(M24$p4, M24$p8_1, mean))

names(medias) = c("2019", "2020", "2021", "2022", "2023", "2024")

row.names(medias) = etiquetas
round(medias, 2)

```

**Gráficos: Boxplots por formato (2019-2024)**

```{r}
colores = c("cornflowerblue", "lightgoldenrodyellow")
par(mfrow=c(2,3), cex.lab=0.8, cex.main=0.8)

boxplot(M19$p4 ~ M19$p8_1, horizontal = TRUE, col = colores, main = "Libros por formato \n 2019", xlab="Nº de libros", ylab="Formato")
boxplot(M20$p4 ~ M20$p8_1, horizontal = TRUE, col = colores, main = "Libros por formato \n 2020", xlab="Nº de libros", ylab="Formato")
boxplot(M21$p4 ~ M21$p8_1, horizontal = TRUE, col = colores, main = "Libros por formato \n 2021", xlab="Nº de libros", ylab="Formato")
boxplot(M22$p4 ~ M22$p8_1, horizontal = TRUE, col = colores, main = "Libros por formato \n 2022", xlab="Nº de libros", ylab="Formato")
boxplot(M23$p4 ~ M23$p8_1, horizontal = TRUE, col = colores, main = "Libros por formato \n 2023", xlab="Nº de libros", ylab="Formato")
boxplot(M24$p4 ~ M24$p8_1, horizontal = TRUE, col = colores, main = "Libros por formato \n 2024", xlab="Nº de libros", ylab="Formato")
```

