---
title: "Etapa 2. Comprensión y preparación de datos"
author: "Abraham Vicente González A01199401, Maria Alejandra Peiro Loera A00841878, Emma Huerta Villafuerten A01723584, Sebastian Aleman Cervantes A00841034, Natalia Ixchel Reynoso Ramírez A01352603"
date: today
format:
  docx:
    toc: false          # Do not include table of contents

execute:
  echo: false          # Show code in the output document
---

prueba

## Exploración de datos 

### **Calcula medidas estadísticas**

**Variables cuantitativas:**

-   Medidas de tendencia central: media, mediana y rango medio.

-   Medidas de dispersión: desviación estándar, coeficiente de variación.

-   Medidas de posición: cuartiles

-   Medidas de forma: sesgo, curtosis

**Variables cualitativas**

-   Tabla de distribución de frecuencia

-    Para escala ordinal: Mediana

```{r}

```

\\

### **Explora los datos usando herramientas de visualización**

## Lectura de los datos

```{r}
M19 = read.csv("data/M19.csv")
M20 = read.csv("data/M20.csv")
M21 = read.csv("data/M21.csv")
M22 = read.csv("data/M22.csv")
M23 = read.csv("data/M23.csv")
M24 = read.csv("data/M24.csv")

Dicc19 = read.csv("data/Diccionario_molec_2019-1.csv")
Dicc20 = read.csv("data/Diccionario_molec_2020-1.csv")
Dicc21 = read.csv("data/Diccionario_molec_2021-1.csv")
Dicc22 = read.csv("data/Diccionario_molec_2022-1.csv")
Dicc23 = read.csv("data/Diccionario_molec_2023-1.csv")
Dicc24 = read.csv("data/Diccionario_molec_2024-1.csv")
```


**Variables cuantitativas:**

-   Medidas de posición no-central: cuartiles, outlier (valores atípicos) que se visualizan en el boxplots

-   Análisis de distribución de los datos (Histogramas). Identificar si tiene forma simétrica o asimétrica y revisar entre qué valores varían los datos, en donde se concentran más los datos

-   Análisis de correlación  de los datos para ver si dos variables cuantitativas están relacionadas linealmente entre sí

### Medidas

Para las medidas de forma (sesgo y curtosis), se requiere la biblioteca e1071, instálala en el menú superior: *Tools/install Packages*

```{r}
library(e1071)

d19 = c(as.numeric(summary(M19[,17])),
        (max(M19[ ,17])-min(M19[ ,17]))/2,
        sd(M19[ ,17]),
        mean(M19[ ,17])/sd(M19[ ,17]),
        skewness(M19[ ,17]),
        kurtosis(M19[ ,17]))
d20 = c(as.numeric(summary(M20[,22])),
        (max(M20[ ,22])-min(M20[ ,22]))/2,
        sd(M20[ ,22]),
        mean(M20[ ,22])/sd(M20[ ,22]),y
        skewness(M20[ ,22]),
        kurtosis(M20[ ,22]))
d21 = c(as.numeric(summary(M21[,22])),
        (max(M21[ ,22])-min(M21[ ,22]))/2,
        sd(M21[ ,22]),
        mean(M21[ ,22])/sd(M21[ ,22]),
        skewness(M21[ ,22]),
        kurtosis(M21[ ,22]))
d22 = c(as.numeric(summary(M22[,22])),
        (max(M22[ ,22])-min(M22[ ,22]))/2,
        sd(M22[ ,22]),
        mean(M22[ ,22])/sd(M22[ ,22]),
        skewness(M22[ ,22]),
        kurtosis(M22[ ,22]))
d23 = c(as.numeric(summary(M23[,22])),
        (max(M23[ ,22])-min(M23[ ,22]))/2,
        sd(M23[ ,22]),
        mean(M23[ ,22])/sd(M23[ ,22]),
        skewness(M23[ ,22]),
        kurtosis(M23[ ,22]))
d24 = c(as.numeric(summary(M24[,22])),
        (max(M24[ ,22])-min(M24[ ,22]))/2,
        sd(M24[ ,22]),
        mean(M24[ ,22])/sd(M24[ ,22]),
        skewness(M24[ ,22]),
        kurtosis(M24[ ,22]))

m = data.frame(d19, d20, d21, d22, d23, d24)
names(m) = c("2019","2020","2021","2022","2023","2024")
row.names(m) = c("Minimo","Q1","Mediana","Media","Q3","Máximo","Rango Medio", "Desv Est", "CV", "Sesgo", "Curtosis")
round(m,2)
```


**Variables cualitativas**

-   Distribución de los datos (diagramas de barras, diagramas de pastel)

```{r}

```

## Vincula los datos categóricos con los numéricos de acuerdo a tu objetivo

1.  Calcula las medidas de las variables cuantitativas por categoría de alguna variable categórica de interés

2.  Elabora gráficos de caja y bigote de las variables cuantitativas por categoría de alguna variable categórica de interés

3.  Elabora gráficos comparativos por años si tu objetivo es comparar años
