---
title: "Etapa 2. Comprensión y preparación de datos"
author: "Abraham Vicente González A01199401, Maria Alejandra Peiro Loera A00841878, Emma Huerta Villafuerten A01723584, Sebastian Aleman Cervantes A00841034, Natalia Ixchel Reynoso Ramírez A01352603"
date: today
format:
  docx:
    toc: false
execute:
  echo: false       # hide all code
  warning: false    # optional: hide warnings
  message: false    # optional: hide messages
---

## **Explora los datos usando herramientas de visualización**

### Lectura de los datos

```{r}
M19 = read.csv("data/M19.csv")
M20 = read.csv("data/M20.csv")
M21 = read.csv("data/M21.csv")
M22 = read.csv("data/M22.csv")
M23 = read.csv("data/M23.csv")
M24 = read.csv("data/M24.csv")

Dicc19 = read.csv("data/Diccionario_molec_2019-1.csv")
Dicc20 = read.csv("data/Diccionario_molec_2020-1.csv")
Dicc21 = read.csv("data/Diccionario_molec_2021-1.csv")
Dicc22 = read.csv("data/Diccionario_molec_2022-1.csv")
Dicc23 = read.csv("data/Diccionario_molec_2023-1.csv")
Dicc24 = read.csv("data/Diccionario_molec_2024-1.csv")

M19$Año <- 2019
M20$Año <- 2020
M21$Año <- 2021
M22$Año <- 2022
M23$Año <- 2023
M24$Año <- 2024

base_completa <- rbind(M19, M20, M21, M22, M23, M24)

head(base_completa)
summary(base_completa)
```

## **Variables cuantitativas:**

-   Medidas de tendencia central: media, mediana y rango medio.

-   Medidas de dispersión: desviación estándar, coeficiente de variación.

-   Medidas de posición: cuartiles

-   Medidas de forma: sesgo, curtosis

```{r}

library(dplyr)
library(e1071)
library(knitr)

#Tabla p4
resumen_p4 <- base_completa %>%
  group_by(Año) %>%
  summarise(
    Minimo = min(p4),
    Maximo = max(p4),
    Media = round(mean(p4),2),
    Mediana = round(median(p4),2),
    Rango_Medio = round((Maximo + Minimo)/2,2),
    Desv_Estandar = round(sd(p4),2),
    Coef_Variacion = round(sd(p4)/mean(p4)*100,2),
    Q1 = quantile(p4,0.25),
    Q3 = quantile(p4,0.75),
    Sesgo = round(skewness(p4),2),
    Curtosis = round(kurtosis(p4),2)
  )
kable(resumen_p4, caption = "Número de libros leídos por año")

# Tabla p26
resumen_p26 <- base_completa %>%
  group_by(Año) %>%
  summarise(
    Minimo = min(p26),
    Maximo = max(p26),
    Media = round(mean(p26),2),
    Mediana = round(median(p26),2),
    Rango_Medio = round((Maximo + Minimo)/2,2),
    Desv_Estandar = round(sd(p26),2),
    Coef_Variacion = round(sd(p26)/mean(p26)*100,2),
    Q1 = quantile(p26,0.25),
    Q3 = quantile(p26,0.75),
    Sesgo = round(skewness(p26),2),
    Curtosis = round(kurtosis(p26),2)
  )

kable(resumen_p26, caption = "Minutos continuos dedicados a la lectura por año")

#Tabla edad
resumen_edad <- base_completa %>%
  group_by(Año) %>%
  summarise(
    Minimo = min(edad),
    Maximo = max(edad),
    Media = round(mean(edad),2),
    Mediana = round(median(edad),2),
    Rango_Medio = round((Maximo + Minimo)/2,2),
    Desv_Estandar = round(sd(edad),2),
    Coef_Variacion = round(sd(edad)/mean(edad)*100,2),
    Q1 = quantile(edad,0.25),
    Q3 = quantile(edad,0.75),
    Sesgo = round(skewness(edad),2),
    Curtosis = round(kurtosis(edad),2)
  )

kable(resumen_edad, caption = "Edad de los encuestados")

```

-   Medidas de posición no-central: cuartiles, outlier (valores atípicos) que se visualizan en el boxplots

-   Análisis de distribución de los datos (Histogramas). Identificar si tiene forma simétrica o asimétrica y revisar entre qué valores varían los datos, en donde se concentran más los datos

-   Análisis de correlación  de los datos para ver si dos variables cuantitativas están relacionadas linealmente entre sí

```{r}
library(dplyr)
library(ggplot2)
library(e1071)
library(knitr)

nombres_variables <- c("p4" = "Número de libros leídos", 
                       "p26" = "Minutos continuos dedicados a la lectura",
                       "edad"= "Edad del informante")

variables <- names(nombres_variables)

#Boxplots
for(var in variables) {
  ggplot(base_completa, aes(x = factor(Año), y = .data[[var]])) +
    geom_boxplot(outlier.colour = "red", outlier.shape = 16) +
    labs(title = paste("Boxplot de", nombres_variables[var], "por Año"),
         x = "Año",
         y = nombres_variables[var]) +
    theme_minimal() -> p
  print(p)
}

# Histogramas
for(var in variables) {
  ggplot(base_completa, aes(x = .data[[var]])) +
    geom_histogram(binwidth = 1, fill = "skyblue", color = "black") +
    facet_wrap(~Año, scales = "free_y") +
    labs(title = paste("Histograma de", nombres_variables[var], "por Año"),
         x = nombres_variables[var],
         y = "Frecuencia") +
    theme_minimal() -> h
  print(h)
}

# Correlación global entre p4 y p26
cor_global <- cor(base_completa$p4, base_completa$p26)
cat("Correlación global entre Número de libros leídos y Minutos continuos dedicados a la lectura:", 
    round(cor_global,2), "\n\n")

cor_global <- cor(base_completa$p4, base_completa$edad)
cat("Correlación global entre Número de libros leídos y edad del infromante:", 
    round(cor_global,2), "\n\n")

cor_global <- cor(base_completa$p26, base_completa$edad)
cat("Correlación global entre minutos continuos dedicados a la lectura y edad del infromante:", 
    round(cor_global,2), "\n\n")



```

## **Variables cualitativas**

-   Tabla de distribución de frecuencia

-   Para escala ordinal: Mediana

```{r}
library(dplyr)
library(ggplot2)
library(knitr)

# Nombres descriptivos
variables_categoricas <- c(
  "p3_4" = "¿Leyó un libro en los últimos 12 meses?",
  "p8_1" = "¿Leyó revistas en los últimos 12 meses?",
  "p19" = "Formato digital del libro leído",
  "p32" = "Motivo principal por el que no lee"
)

# --- Tablas de frecuencia y porcentaje por año ---
for(var in names(variables_categoricas)) {
  cat("\n--- Tabla de distribución de frecuencia de", variables_categoricas[var], "por año ---\n\n")
  
  tabla <- base_completa %>%
    group_by(Año, .data[[var]]) %>%
    summarise(Frecuencia = n(), .groups = "drop") %>%
    group_by(Año) %>%
    mutate(Porcentaje = round(Frecuencia / sum(Frecuencia) * 100, 2))
  
  print(kable(tabla, caption = paste("Distribución de", variables_categoricas[var], "por año")))
}
```

-   Distribución de los datos (diagramas de barras y diagramas de pastel)

```{r}
library(dplyr)
library(ggplot2)
library(knitr)
library(patchwork)

# Nombres descriptivos
variables_categoricas <- c(
  "p3_4" = "¿Leyó un libro en los últimos 12 meses?",
  "p8_1" = "¿Leyó revistas en los últimos 12 meses?",
  "p19" = "Formato digital del libro leído",
  "p32" = "Motivo principal por el que no lee"
)

años <- unique(base_completa$Año)

for(yr in años) {
  df_year <- base_completa %>% filter(Año == yr)
  graficos <- list()
  
  for(var in names(variables_categoricas)) {
    g <- ggplot(df_year, aes(x = "", fill = factor(.data[[var]]))) +
      geom_bar(width = 1) +
      coord_polar(theta = "y") +
      labs(title = variables_categoricas[var], fill = "Respuesta") +
      theme_void() +
      theme(plot.title = element_text(size = 10))
    
    graficos[[var]] <- g
  }
  
  combined <- (graficos[[1]] | graficos[[2]]) / (graficos[[3]] | graficos[[4]])
  print(combined + plot_annotation(title = paste("Diagramas de pastel de variables categóricas en", yr)))
}

for(yr in años) {
  df_year <- base_completa %>% filter(Año == yr)
  graficos <- list()
  
  for(var in names(variables_categoricas)) {
    g <- ggplot(df_year, aes(x = factor(.data[[var]]), fill = factor(.data[[var]]))) +
      geom_bar() +
      labs(title = variables_categoricas[var],
           x = "Respuesta",
           y = "Frecuencia") +
      theme_minimal() +
      theme(plot.title = element_text(size = 10), legend.position = "none")
    
    graficos[[var]] <- g
  }
  
  # Combinar todos los gráficos en uno solo (2x2)
  combined <- (graficos[[1]] | graficos[[2]]) / (graficos[[3]] | graficos[[4]])
  print(combined + plot_annotation(title = paste("Diagramas de barras de variables categóricas en", yr)))
}



```

## **Vincula los datos categóricos con los numéricos de acuerdo a tu objetivo**

1.  Calcula las medidas de las variables cuantitativas por categoría de alguna variable categórica de interés
2.  Elabora gráficos de caja y bigote de las variables cuantitativas por categoría de alguna variable categórica de interés
3.  Elabora gráficos comparativos por años si tu objetivo es comparar años

```{r}
library(dplyr)
library(ggplot2)
library(knitr)

# Variables cuantitativas
cuantitativas <- c("p4", "p26")
# Variable categórica principal
cat_var <- "edad"

nombres_variables <- c(
  "p4" = "Número de libros leídos",
  "p26" = "Minutos continuos dedicados a la lectura",
  "edad" = "Edad del encuestado"
)

# --- Medidas cuantitativas por Edad ---
for(num_var in cuantitativas) {
  cat("\n--- Medidas de", nombres_variables[num_var], "por", nombres_variables[cat_var], "---\n")
  
  tabla <- base_completa %>%
    group_by(.data[[cat_var]]) %>%
    summarise(
      Minimo = min(.data[[num_var]], na.rm = TRUE),
      Maximo = max(.data[[num_var]], na.rm = TRUE),
      Media = round(mean(.data[[num_var]], na.rm = TRUE), 2),
      Mediana = round(median(.data[[num_var]], na.rm = TRUE), 2),
      Desv_Estandar = round(sd(.data[[num_var]], na.rm = TRUE), 2),
      .groups = "drop"
    )
  
  print(kable(tabla, caption = paste(nombres_variables[num_var], "por", nombres_variables[cat_var])))
  
  # --- Boxplot por Edad ---
  ggplot(base_completa, aes(x = factor(.data[[cat_var]]), y = .data[[num_var]], fill = factor(.data[[cat_var]]))) +
    geom_boxplot() +
    labs(title = paste("Boxplot de", nombres_variables[num_var], "por", nombres_variables[cat_var]),
         x = nombres_variables[cat_var],
         y = nombres_variables[num_var]) +
    theme_minimal() +
    theme(legend.position = "none") -> p
  print(p)
  
  # --- Boxplot comparativo por año ---
  ggplot(base_completa, aes(x = factor(Año), y = .data[[num_var]], fill = factor(.data[[cat_var]]))) +
    geom_boxplot(position = position_dodge(width = 0.8)) +
    labs(title = paste("Comparación de", nombres_variables[num_var], "por Edad y Año"),
         x = "Año",
         y = nombres_variables[num_var],
         fill = nombres_variables[cat_var]) +
    theme_minimal() -> p_year
  print(p_year)
}


```
