---
title: "Etapa 3. Analisis Inferencial"
author: "Abraham Vicente González A01199401, Maria Alejandra Peiro Loera A00841878, Emma Huerta Villafuerten A01723584, Sebastian Aleman Cervantes A00841034, Natalia Ixchel Reynoso Ramírez A01352603"
date: today
format:
  docx:
    toc: false
execute:
  echo: false       # hide all code
  warning: false    # optional: hide warnings
  message: false    # optional: hide messages
---

### Lectura de los datos

```{r}
M19 = read.csv("data/M19.csv")
M20 = read.csv("data/M20.csv")
M21 = read.csv("data/M21.csv")
M22 = read.csv("data/M22.csv")
M23 = read.csv("data/M23.csv")
M24 = read.csv("data/M24.csv")


M19$Año <- 2019
M20$Año <- 2020
M21$Año <- 2021
M22$Año <- 2022
M23$Año <- 2023
M24$Año <- 2024

base = rbind(M19, M20, M21, M22, M23, M24)


base$p3_1 <- as.numeric(as.character(base$p3_1))



library(dplyr)
library(ggplot2)
library(DescTools)
library(car)
library(vcd)

# Crear rango de edad (para chi-cuadrada más tarde)
base <- base %>%
  mutate(edad_grupo = cut(edad, breaks=c(17,30,45,60,98), labels=c("18-30","31-45","46-60","61-98")))

```

### Media de libros leídos por año
```{r}
alfa = 0.04 

IC_libros <- base %>%
  group_by(Año) %>%
  summarise(
    n = n(),
    media = mean(p4, na.rm = TRUE),
    sd = sd(p4, na.rm = TRUE),
    IC_lower = media - qt(1-alfa/2, n-1)*(sd/sqrt(n)),
    IC_upper = media + qt(1-alfa/2, n-1)*(sd/sqrt(n))
  )
IC_libros
```
### Media de minutos leídos por año
```{r}
alfa = 0.04 

IC_minutos <- base %>%
  group_by(Año) %>%
  summarise(
    n = n(),
    media = mean(p26, na.rm = TRUE),
    sd = sd(p26, na.rm = TRUE),
    IC_lower = media - qt(1-alfa/2, n-1)*(sd/sqrt(n)),
    IC_upper = media + qt(1-alfa/2, n-1)*(sd/sqrt(n))
  )
IC_minutos
```




### Proporción que leyó libros por año
```{r}

base$p3_1 <- as.numeric(as.character(base$p3_1))

alfa = 0.04

IC_libros <- base %>%
  filter(!is.na(p3_1)) %>%           # quitar NA
  group_by(Año) %>%
  summarise(
    n = n(),
    x = sum(p3_1 == 1),
    prop = mean(p3_1 == 1),
    IC_lower = prop.test(x, n, conf.level = 1-alfa)$conf.int[1],
    IC_upper = prop.test(x, n, conf.level = 1-alfa)$conf.int[2]
  )

IC_libros
```


### Proporción que revistas por año
```{r}
base$p3_4 <- as.numeric(as.character(base$p3_4))

alfa = 0.04

IC_revistas <- base %>%
  filter(!is.na(p3_4)) %>%           # quitar NA
  group_by(Año) %>%
  summarise(
    n = n(),
    x = sum(p3_4 == 1),
    prop = mean(p3_4 == 1),
    IC_lower = prop.test(x, n, conf.level = 1-alfa)$conf.int[1],
    IC_upper = prop.test(x, n, conf.level = 1-alfa)$conf.int[2]
  )

IC_revistas

```


### Proporción que leyó en digital por año
```{r}
base$p8_1 <- as.numeric(as.character(base$p8_1))

alfa = 0.04

IC_revistas <- base %>%
  filter(!is.na(p8_1)) %>%           # quitar NA
  group_by(Año) %>%
  summarise(
    n = n(),
    x = sum(p8_1 == 1),
    prop = mean(p8_1 == 1),
    IC_lower = prop.test(x, n, conf.level = 1-alfa)$conf.int[1],
    IC_upper = prop.test(x, n, conf.level = 1-alfa)$conf.int[2]
  )

IC_revistas

```


### Pruebas de Hipotesis

### Diferencia de medias

## Libros leidos entre 2019 y 2022
H0: La media de libros leidos es la misma en 2019 y 2022
H1: Las medias son diferentes
```{r}
datos_2019 <- subset(base, Año == 2019 & !is.na(p4))
datos_2022 <- subset(base, Año == 2022 & !is.na(p4))

t.test(datos_2019$p4, datos_2022$p4, alternative = "two.sided", var.equal = FALSE, conf.level = 0.96)
```

## Libros leidos entre 2022 y 2024
H0: La media de libros leidos es la misma en 2022 y 2024
H1: Las medias son diferentes
```{r}
datos_2022 <- subset(base, Año == 2022 & !is.na(p4))
datos_2024 <- subset(base, Año == 2024 & !is.na(p4))

t.test(datos_2022$p4, datos_2024$p4, alternative = "two.sided", var.equal = FALSE, conf.level = 0.96)
```

## Minutos leidos entre 2019 y 2021
H0: La media de minutos de lectura es la misma en 2019 y 2021
H1: Las medias son diferentes
```{r}
datos_2019 <- subset(base, Año == 2019 & !is.na(p26))
datos_2021 <- subset(base, Año == 2021 & !is.na(p26))

t.test(datos_2019$p26, datos_2021$p26, alternative = "two.sided", var.equal = FALSE, conf.level = 0.96)
```

## Minutos leidos entre 2021 y 2024
H0: La media de minutos de lectura es la misma en 2021 y 2024
H1: Las medias son diferentes
```{r}
datos_2021 <- subset(base, Año == 2021 & !is.na(p4))
datos_2024 <- subset(base, Año == 2024 & !is.na(p4))

t.test(datos_2021$p26, datos_2024$p26, alternative = "two.sided", var.equal = FALSE, conf.level = 0.96)
```
### Diferencia de proporciones

## Personas que leen libros entre 2019 y 2021
H0: La proporción de lectura de libros es la misma en 2019 y 2021
H1: La proporción es diferente
```{r}
datos_2019 <- subset(base, Año == 2019 & !is.na(p3_1))
datos_2021 <- subset(base, Año == 2021 & !is.na(p3_1))

x1 <- sum(datos_2019$p3_1 == 1)
n1 <- nrow(datos_2019)

x2 <- sum(datos_2021$p3_1 == 1)
n2 <- nrow(datos_2021)

prop.test(c(x1, x2), c(n1, n2), conf.level = 0.96)
```

## Personas que leen libros entre 2021 y 2024
H0: La proporción de lectura de libros es la misma en 2021 y 2024
H1: La proporción es diferente
```{r}
datos_2021 <- subset(base, Año == 2021 & !is.na(p3_1))
datos_2024 <- subset(base, Año == 2024 & !is.na(p3_1))

x1 <- sum(datos_2021$p3_1 == 1)
n1 <- nrow(datos_2021)

x2 <- sum(datos_2024$p3_1 == 1)
n2 <- nrow(datos_2024)

prop.test(c(x1, x2), c(n1, n2), conf.level = 0.96)
```


## Personas que leen revistas entre 2019 y 2021
H0: La proporción de lectura de revistas es la misma en 2019 y 2021
H1: La proporción es diferente
```{r}
datos_2019 <- subset(base, Año == 2019 & !is.na(p3_4))
datos_2021 <- subset(base, Año == 2021 & !is.na(p3_4))

x1 <- sum(datos_2019$p3_4 == 1)
n1 <- nrow(datos_2019)

x2 <- sum(datos_2021$p3_4 == 1)
n2 <- nrow(datos_2021)

prop.test(c(x1, x2), c(n1, n2), conf.level = 0.96)
```

## Personas que leen revistas entre 2021 y 2024
H0: La proporción de lectura de revistas es la misma en 2021 y 2024
H1: La proporción es diferente
```{r}
datos_2021 <- subset(base, Año == 2021 & !is.na(p3_4))
datos_2024 <- subset(base, Año == 2024 & !is.na(p3_4))

x1 <- sum(datos_2021$p3_4 == 1)
n1 <- nrow(datos_2021)

x2 <- sum(datos_2024$p3_4 == 1)
n2 <- nrow(datos_2024)

prop.test(c(x1, x2), c(n1, n2), conf.level = 0.96)
```

## Personas que leen en formato digital entre 2019 y 2021
H0: La proporción de en formato digital es la misma en 2019 y 2021
H1: La proporción es diferente
```{r}
datos_2019 <- subset(base, Año == 2019 & !is.na(p8_1))
datos_2021 <- subset(base, Año == 2021 & !is.na(p8_1))

x1 <- sum(datos_2019$p8_1 == 1)
n1 <- nrow(datos_2019)

x2 <- sum(datos_2021$p8_1 == 1)
n2 <- nrow(datos_2021)

prop.test(c(x1, x2), c(n1, n2), conf.level = 0.96)
```

## Personas que leen en formato digital entre 2021 y 2024
H0: La proporción de en formato digital es la misma en 2021 y 2024
H1: La proporción es diferente
```{r}
datos_2021 <- subset(base, Año == 2021 & !is.na(p8_1))
datos_2024 <- subset(base, Año == 2024 & !is.na(p8_1))

x1 <- sum(datos_2021$p8_1 == 1)
n1 <- nrow(datos_2021)

x2 <- sum(datos_2024$p8_1 == 1)
n2 <- nrow(datos_2024)

prop.test(c(x1, x2), c(n1, n2), conf.level = 0.96)
```
